【裁判字號】    97,訴,3732
【裁判日期】    980427
【裁判案由】    違反商業會計法等
【裁判全文】
臺灣臺中地方法院刑事判決              97年度訴字第3732號
公  訴  人  臺灣臺中地方法院檢察署檢察官
被      告  丙○○
上列被告因違反商業會計法等案件，經檢察官提起公訴（96年度
調偵字第396 號），本院判決如下：
    主    文
丙○○犯侵占罪，累犯，處有期徒刑壹年陸月，減為有期徒刑玖
月。
被訴違反商業會計法部分，無罪。
    犯 罪 事 實
一、丙○○前因誣告案件，經本院以88年度易字第1157號判處有
    期徒刑3 月，經提起上訴後，由臺灣高等法院臺中分院以89
    年度上易字第1157號判決上訴駁回確定，並於民國89年8 月
    31 日 易科罰金執行完畢。詎仍不知悔改，其為址設臺中縣
    潭子鄉○○村○○路○段1巷10號1樓之愛而美食品有限公司
    （下稱愛而美公司）之實際負責人，於90年7月30日代表愛
    而美公司與址設彰化縣彰化市○○路12 0巷152號之京盛企
    業有限公司（下稱京盛公司）負責人乙○○簽訂「有機酵素
    饅頭、有機藥包子、有機藥小龍包經營企劃書」（下稱
    饅頭經營企劃書），合夥經營饅頭生意，由京盛公司向丙○
    ○經營之「溢昌醫療儀器實業有限公司」（下稱溢昌公司）
    及「溢成國際有限公司」（下稱溢成公司）購買總值新臺幣
    （下同）21 0萬元之饅頭製造機器與價值105萬元之電腦週
    邊設備，並以該機器及電腦設備出資，而該饅頭製造機器包
    括丙○○向陽政機械有限公司（下稱陽政公司）所購買價值
    約一百萬元之成型機、壓麵機、輸送帶各1部等及其另向七
    、八家廠商購買發酵箱、小鍋爐、冷凍箱及真空包裝機各1
    部、小型攪拌機2部、大型攪拌機1部、保溫箱及蒸爐1 組等
    。其後，因銷售不佳，京盛公司為節省廠房租金及電費支出
    ，與丙○○協議暫停以機械量產饅頭，並將上揭饅頭製造機
    器寄放在丙○○所承租位於臺中縣神岡鄉之倉庫置放，由丙
    ○○保管持有，期間因丙○○交付予陽政公司之支票貨款未
    兌現，陽政公司乃於91年5月間至該倉庫搬回價值約90 萬元
    之成型機，嗣於92年間某日，丙○○因故搬遷至南部，而將
    上述其餘價值約120萬元之饅頭製造機器（陽政公司搬回之
    成型機除外）搬遷至高雄縣鳳山市及屏東縣竹田鄉之某處廠
    房放置。詎於93年初間某日，丙○○因無錢支付搬遷費用，
    竟基於意圖為自己不法所有之犯意，將其所持有之上揭饅頭
    機器（成型機除外）予以侵占入己，而將之售予姓名年籍不
    詳之某成年中古商，並由該中古商分2次前往高雄縣鳳山市
    及屏東縣竹田鄉某廠房搬運，變賣得款共計15萬8千元，致
    生損害於京盛公司。
二、案經京盛公司訴由臺灣臺中地方法院檢察署檢察官偵查起訴
    。
    理    由
壹、證據能力部分：
    按被告以外之人於審判外之言詞或書面陳述，除法律有規定
    者外，不得作為證據，刑事訴訟法第159 條固定有明文，惟
    被告以外之人於審判外之陳述，雖不符同法第159 條之1 至
    之4 規定，而經當事人於審判程序同意作為證據，法院審酌
    該言詞陳述或書面陳述作成時之情況，認為適當者，亦得為
    證據。又當事人、代理人或辯護人於法院調查證據時，知有
    第159 條第1 項不得為證據之情形，而未於言詞辯論終結前
    聲明異議者，視為有前項之同意，此亦據同法第159 條之5
    規定明確。查本案所引用之證據，其中傳聞證據部分，縱無
    刑事訴訟法第159 條之1 至第159 條之4 或其他規定之傳聞
    證據例外情形，亦因被告及檢察官或同意可作為證據使用，
    或未聲明異議，依刑事訴訟法第159 條之5 第1 項、第2 項
    之規定，本院審酌該證據作成之情況，並無不當，認以上揭
    文書作為證據，應屬適當。則依刑事訴訟法第159 條之5 第
    1 項之規定，有證據能力。
貳、有罪部分：
一、訊據被告丙○○固坦承由其代表愛而美公司與告訴人京盛公
    司簽訂上揭饅頭經營企劃書，且京盛公司負責人乙○○曾支
    付其約200 萬元之款項購買饅頭製造機器，及除了被陽政公
    司取回之成型機外，其餘上揭饅頭製造機器均已被其變賣得
    款共計15萬8 千元之事實，惟矢口否認有何侵占犯行，辯稱
    ：饅頭製造機器是乙○○與其共同出資購買，因乙○○逼迫
    其將價值千萬元之股權以500 萬元賣給他，並表示不想投資
    饅頭事業，要讓其自己負責，其沒辦法才將一部分機械還給
    陽政公司，其餘機器賣掉，其沒有侵占犯意云云。經查：
  (一)證人即京盛公司負責人乙○○於本院審理中具結證稱：當時
    被告積欠伊1 千多萬元，被告表示知道如何生產饅頭，要將
    技術傳給伊並幫忙銷售，再把賺來的錢用來償還積欠伊之債
    務，伊就與被告合作，並出資210 萬元向被告購買饅頭製造
    機器設備，被告有開估價單給伊，伊也有支付210 萬元給被
    告，後來被告又說饅頭的種類很多，需要再購買電腦設備及
    軟體程式等，伊又支付105 萬元向被告購買，被告有說這些
    機器及電腦設備都是被告的溢成及溢昌公司直接出售給伊，
    不是去幫伊購買，但被告並沒有將電腦週邊設備交給伊，只
    有將饅頭製造機器交給伊，放在伊承租的彰化縣和美鎮工廠
    生產饅頭，但因行銷不好，每月還要支付廠房租金及水電費
    3 、4 萬元，不符經濟效益，就改以手工生產，剛好被告在
    愛而美公司旁邊承租1 個廠房要擴大營業，被告要伊將製造
    饅頭機器放在該處，待以後可大量行銷時，再繼續以機械生
    產，才把機械搬到該處放置，但於92年3 月間，伊到該處察
    看時，發現機器已不見了，被告表示已將機械賣掉，但被告
    賣掉機器沒有經過伊同意，也未將賣機器所得款項還給伊，
    伊知道製造饅頭機械中的成型機、壓麵機及輸送帶是被告向
    陽政公司購買，其餘的機械有攪拌機、保溫箱、蒸箱、發酵
    箱、蒸爐及大小攪拌機等等之語甚詳（見本院卷第80至84頁
    ），核與被告供稱：其與證人乙○○簽訂饅頭經營企劃書，
    估價單也是其寫的，製造饅頭機械本來放在神岡倉庫，除了
    陽政公司取回的成型機外，其餘機械其於92年間搬到高雄縣
    鳳山和屏東竹田的廠房放置後，已於93年年初賣給中古商，
    出售前其未告知乙○○等語（見本院卷第99頁正面、100 頁
    正面、101 頁反面、102 頁反面），大致相符，並有饅頭經
    銷企劃書、90年7 月15日出具之估價單、饅頭製造機械照片
    2 張在卷可憑（見偵查卷第56、64頁、本院卷第105 、106
    頁）；參以陽政公司函覆本院該公司於90年間確有出售價值
    約100 萬元之機械予被告後，因被告交付之支票未兌現，復
    未支付貨款，而將其中價值約90萬元之機械取回乙情（見本
    院卷第33頁函文），足見京盛公司確出資購買價值210 萬元
    之製造饅頭機械及價值105 萬元電腦週邊設備，且將該製造
    饅頭機械提出用以與被告實際經營之愛而美公司合夥經營饅
    頭事業出資使用，並於暫停以機械生產後，將價值210 萬元
    製造饅頭機械設備放置在被告管領之神岡鄉某倉庫內，由被
    告保管持有，除陽政公司取回之價值約90萬元之成型機外，
    其餘上述價值合計約120 萬元之壓麵機、輸送帶、發酵箱、
    小鍋爐、冷凍箱及真空包裝機各1 部、小型攪拌機2 部、大
    型攪拌機1 部、保溫箱及蒸爐1 組等物，業於93年年初某日
    ，被告變異為所有之意思，予以侵占入己，而將該機械（成
    型機除外）售予某不詳之中古商得款15萬8 千元至明。
  (二)被告雖辯稱：該批饅頭製造機器係其與乙○○共同出資購買
    ，乙○○表示不要再做饅頭事業，要其自己負責，才將製造
    饅頭機械出售云云，然此與其於本院準備程序中供稱：乙○
    ○要伊想辦法將他開出去的支票兌現，所以其才把一部分機
    械還陽政公司，一部分變賣，把變賣所得連同籌來的錢存入
    乙○○的銀行帳戶云云（見本院卷第23頁），大逕相庭，已
    難採信。且該批饅頭製造機器係由京盛公司出資購買，京盛
    公司僅暫停以機械生產饅頭而將該批機器寄放在被告管領之
    倉庫，並未同意被告出售等情，業據證人乙○○於本院審理
    中證述明確，已並有估價單、饅頭經營企劃書等可憑，已如
    前述，足見被告所辯，與事實不符，不足採信。
  (三)又按各合夥人之出資及其他合夥財產，為合夥人全體公同共
    有，非依合夥契約之規定，不得任意處分，民法第668 條、
    第671 條定有明文。因之本於合夥契約而持有合夥財產之全
    部或一部，就持有之合夥人而言，其為持有他人（合夥全體
    ）之物，如持有全部或一部合夥財產之合夥人，有意圖為自
    己或第三人不法所有之犯意，而變持有為己有，或擅自處分
    自己持有之合夥財產，仍非不可繩以侵占罪責（最高法院88
    年度臺非字第312 號判決參照）。本件饅頭製造機器設備既
    係告訴人京盛公司提出用以與被告實際經營之愛而美公司合
    夥經營饅頭事業出資使用，此為證人乙○○證述在卷（見本
    院卷第83業反面），且被告當時尚積欠乙○○債務約1,500
    萬元，而乙○○與京勝公司均未積欠被告任何債務乙節，亦
    為被告自承在卷（見本院卷第101 頁反面），足見該批機器
    係屬合夥財產，則除陽政公司搬回之成型機外，其餘價值合
    計約120 萬元之壓麵機、輸送帶、發酵箱、小鍋爐、蒸爐、
    冷凍箱及真空包裝機各1 部、小型攪拌機2 部、大型攪拌機
    1 部、保溫箱及蒸爐1 組等物，既於停止生產後寄放在被告
    承租之廠房，由被告保管持有，被告竟將該批除成型機以外
    之製造機器，擅自出售予中古商，且將變賣所得款項自行花
    用，其有侵占之犯意甚明。綜上所述，本件事證明確，被告
    犯行堪予認定。
三、論罪科刑：
  (一)被告行為後，刑法部分條文業於94年2 月2 日修正公布，並
    自95年7 月1 日起施行。本次刑法修正之比較新舊法，應就
    罪刑有關之共犯、未遂犯、想像競合犯、牽連犯、連續犯、
    結合犯，以及累犯加重、自首減輕暨其他法定加減原因（如
    身分加減）與加減例等一切情形，本於統一性及整體性原則
    ，綜其全部罪刑之結果而為比較，亦有最高法院95年度第8
    次刑庭會議決議可資參照，是以：
  1.修正後刑法第2 條第1 項規定，已將新舊法律適用之「從新
    從輕」原則，改採「從舊從輕」原則，而此規定僅係規範行
    為後法律變更所生新舊法律比較適用之準據法，並非實體刑
    罰法律，自不生行為後法律變更之比較適用之問題，應逕行
    適用新法第2 條第1 項之規定，為「從舊從輕」之比較，合
    先敘明。
  2.法定刑中罰金刑部分：
    刑法第33條第5 款業經修正公布，修正後刑法第33條第5 款
    規定「罰金：新臺幣一千元以上，以百元計算之」，與修正
    前刑法第33條第5 款規定「罰金：（銀元）一元以上」不同
    。比較修正前後之罰金刑輕重，該罰金刑之最低刑度於修法
    後已有加重，故以95年7 月1 日修正公布施行後之刑法並無
    較有利於被告之情形，是本案關於刑法第335 條第1 項侵占
    罪之法定刑罰金部分，自應適用行為時之法律決定其罰金部
    分之最低刑。
  3.刑法第47條規定：
    查被告行為後，刑法第47條固於94年2 月2 日修正公布，並
    自95年7 月1 日起施行，但被告本次係故意犯罪，不論依修
    正前之刑法第47條，或修正後之刑法第47條第1 項規定，均
    構成累犯，無所謂「有利或不利」之情形，即無適用修正後
    刑法第2 條第1 項之規定比較新舊法適用之問題，應依裁判
    時法即修正後刑法第47條第1 項規定，論以累犯，並依法加
    重其刑。
  4.再按刑法施行法第1 條之1 之立法理由謂「刑法24年施行後
    ，為解決國民所得經濟水準已大幅提昇問題，有關罰金罰鍰
    倍數之調整及銀元與新臺幣之折算標準，訂有罰金罰鍰提高
    標準條例及現行法規所定貨幣單位折算新臺幣條例，除罰金
    以一銀元折算三元新臺幣外，並將72年6 月26日以前修正之
    刑法部分條文罰金數額提高為十倍，其後修正者則不再提高
    倍數，亦即刑法分則各罪罰金數額視為前開情形分別提高三
    十倍或三倍，考量新修正刑法施行後，不再適用現行法規所
    定貨幣單位折算新臺幣條例，為使罰金數額趨於一致，避免
    衍生新舊法比較適用問題，以緩和實務適用法律之衝擊，爰
    於不變動罰金數額之前提下，規定第2 項如上。」。是本案
    關於刑法第335 條第1 項侵占罪之法定刑罰金提高標準部分
    （即罰金刑最高部分），逕依刑法施行法第1 條之1 第2 項
    規定，不生新舊法比較之問題。
  (二)核被告所為，係犯刑法第335 條第1 項之侵占罪。被告於93
    年初某日，將所持有價值合計約120 萬元之壓麵機等製造饅
    頭設備販賣予某成年中古商，該中古商雖分2 次相隔3 、4
    日，先後將被告持有放置在高雄縣鳳山及屏東竹田鄉之機械
    收購完畢，然被告於販賣當時即有變異持有為所有而予以侵
    占入己之意，自應論以一罪。檢察官雖認被告將上揭饅頭製
    造機械全部予以侵占入己，然上揭機械中成型機係因被告未
    支付貨款而遭陽政公司搬回，而非被告主動退還陽政公司，
    已如前述，是檢察官認被告侵占成型機部分，恐係有誤，本
    院本應為無罪諭知，然檢察官認此部分與本院認定有罪部分
    為實質上一罪，故本院不另為無罪諭知，附此敘明。又被告
    前因誣告案件，經本院以88年度易字第1157號判處有期徒刑
    3 月，經提起上訴後，由臺灣高等法院臺中高分院以89年度
    上易字第1157號判決上訴駁回確定，於89年8 月31日易科罰
    金執行完畢，有臺灣臺中地方法院檢察署刑案資料查註紀錄
    表、臺灣高等法院被告前案紀錄表在卷可按，其受有期徒刑
    之執行完畢，5 年以內故意再犯本件有期徒刑以上之罪，為
    累犯，應依法加重其刑。爰審酌被告前有誣告之犯罪紀錄，
    素行非佳，竟不知警惕言行，為圖私利，利用保管機械之機
    會將該價值約120 萬元之機械予以侵占入己，變賣得款花用
    ，犯罪之動機、目的可議，犯罪後初於96年12月15日偵訊中
    辯稱未將機械拖走云云，嗣於本院審理中直承在積欠告訴人
    款項情形下，猶將上揭機械出賣之事實，惟仍矢口否認有何
    侵占犯行，顯無悔意，復未賠償告訴人所受損害等一切情狀
    ，量處如主文所示之刑。末查，被告上開犯罪時間，均係於
    96 年4月24日以前，合於中華民國九十六年罪犯減刑條例第
    2 條第1 項規定之基準日之前，且所犯之罪不在該條例第3
    條第1 項所定排除減刑之列，應依該條例第2 第1 項第3 款
    之規定，減其刑期二分之一。
參、無罪部分：
一、公訴意旨略以：被告丙○○係址設臺中市○○路○ 段459 號
    1 樓之溢昌公司及址設臺中市○○路○ 段459 號2 樓之溢成
    公司之負責人，為商業會計法規範之商業負責人，並有據實
    填載會計憑證之義務。被告丙○○明知上開2 家公司與址設
    彰化縣彰化市○○路120 巷152 號之京盛公司間，並無銷貨
    之事實，竟於90年11月間，連續不實填製營業人溢昌公司編
    號KB00000000號、金額200 萬、營業稅10萬，總計21 0 萬
    元及營業人溢成公司編號KB00000000號、金額100 萬元、營
    業稅5 萬、總計105 萬元之統一發票各1 張，交付予京盛公
    司，作為京盛公司押匯之用，足以生損害於主管機關對於進
    出口管理之正確性，因認被告丙○○涉犯修正前商業會計法
    第71條第1 款之明知不實而填製會計憑證罪嫌等語。
二、按犯罪事實應依證據認定之，無證據不得認定犯罪事實；又
    不能證明被告犯罪者，應諭知無罪之判決，刑事訴訟法第15
    4條第2項、第301條第1項分別定有明文。次按告訴人之告訴
    ，係以使被告受刑事訴追為目的，是其陳述是否與事實相符
    ，仍應調查其他證據以資審認；且認定犯罪事實所憑藉之證
    據，無論為直接證據或間接證據，其為訴訟上之證明時，均
    須達於一般之人不至有所懷疑，而得確信其為真實之程度，
    始得據為有罪之認定，倘未達此程度，而有合理性之懷疑存
    在時，即無從遽為有罪之確信；上開意旨各有最高法院52年
    臺上字第1300號、76年臺上字第4986號等判例意旨可參。
三、公訴意旨認為被告丙○○涉有前述罪嫌，無非是以被告丙○
    ○於偵查中之供述，告訴人京盛公司負責人乙○○之指述，
    及上揭2 紙發票影本等為憑。惟訊據被告雖不爭執其為溢昌
    公司及溢成公司之實際負責人，並填製上揭2 紙發票交付予
    告訴人京盛公司，惟矢口否認有何違反商業會計法之犯行，
    並辯稱：針對上開2 紙發票，乙○○並未支付其任何金錢，
    製造饅頭機械等設備是其與乙○○一起出資購買，不是乙○
    ○向其公司購買等語。經查：
  (一)上揭2 紙發票係告訴人京盛公司與由被告實際經營之愛而美
    公司合夥經營饅頭事業時，由京盛公司以210 萬元及105 萬
    元向被告經營之溢昌、溢成公司購買製造饅頭機械設備及電
    腦週邊設備，再以該設備出資乙節，業經證人乙○○於偵查
    及本院審理中證述明確，並有被告於90年7 月15日出具之估
    價單、乙○○代表京盛公司與被告代表之愛而美於90年7 月
    30日簽具之饅頭經銷企劃書在卷可憑，已如前述，復有京盛
    公司記載90年11月30日取得價值300 萬元機械設備之95年度
    財產目錄在卷可憑（見偵查卷第99頁），佐以倘上揭製造饅
    頭機械等設備非被告經營之上開2 家公司出售予京盛公司，
    衡情，被告理應請出售該機械之廠商出具估價單，豈有自行
    出具估價單予京盛公司之理。足見證人乙○○證稱上揭2 紙
    發票係被告經營之上揭2 家公司出售上開製造饅頭機械與電
    腦設備所填製交付予京盛公司，核與事實相符，應堪採信。
    是證人乙○○之證詞，要難採為不利被告之認定。
  (二)又被告雖於偵查中供稱：因乙○○要出口押匯，才請其簽發
    上開2 紙發票，其與徐權盛間根本無買賣關係云云（見偵查
    卷第73頁），然其於本院準備程序中改稱：因乙○○的衛星
    工廠沒有公司登記證，乙○○先將零件賣給其公司，其再轉
    賣給乙○○，賺取些差額，並開發票給乙○○，其沒有虛開
    發票，乙○○再轉賣出去，並拿發票押匯云云（見本院第23
    頁），復於本院審理中改以前揭情詞置辯，顯見被告所辯反
    覆無據，已難採信。反觀，證人乙○○上開證詞，始終一致
    ，並有相關之估價單、饅頭經營企劃書及財產目錄表可佐，
    足見證人乙○○證稱上開2紙發票係被告經營之溢昌、溢成
    公司出售饅頭製造機器及電腦週邊設備所出具，較為可信。
    是上開2紙發票既係被告經營之溢昌及溢成公司出售饅頭製
    造機器及電腦週邊設備予京盛公司所填製之發票，被告即無
    虛偽填載不實統一發票之情事，縱被告上開所辯，委無足取
    ，亦不得以商業會計法之罪責相繩。
三、綜合上述，本案經調查之結果，因乏積極、適合之證據可認
    被告確有公訴意旨所指違反商業會計法之犯罪事實，爰依前
    揭刑事訴訟法所定及最高法院揭示之判例意旨，諭知被告無
    罪之判決。
據上論斷，應依刑事訴訟法第299 條第1 項前段、第301 條第1
項，刑法第2 條第1 項前段、第335 條第1 項、第47條第1 項，
刑法施行法第1 條之1 ，中華民國九十六年罪犯減刑條例第2條
第1 項第3 款、第7 條，判決如主文。
本案經檢察官甲○○到庭執行職務。
中    華    民    國    98    年    4    月    27    日
                  刑事第十四庭  審判長法  官  江奇峰
                                      法  官  郭書豪
                                      法  官  廖純卿
以上正本證明與原本無異。
如不服本判決應於收受判決後10日內向本院提出上訴書狀，並應
敘述具體理由；其未敘述上訴理由者，應於上訴期間屆滿後20日
內向本院補提理由書（均須按他造當事人之人數附繕本）「切勿
逕送上級法院」。
                                      書記官  童秉三
中    華    民    國    98    年     4    月    27    日
附錄論罪科刑法條
中華民國刑法第335條第1項
（普通侵占罪）
意圖為自己或第三人不法之所有，而侵占自己持有他人之物者，
處 5 年以下有期徒刑、拘役或科或併科 1 千元以下罰金。
前項之未遂犯罰之。


司法院資訊處製作；財團法人民間司法改革基金會備份。
